【裁判字號】    97,訴,2326
【裁判日期】    980227
【裁判案由】    違反公司法等
【裁判全文】
臺灣臺北地方法院刑事判決              97年度訴字第2326號
公  訴  人  臺灣臺北地方法院檢察署檢察官
被      告  甲○○
上列被告因違反公司法等案件，經檢察官提起公訴（九十七年度
偵字第一二六六六號、九十七年度偵緝字第一六六八號），被告
於本院準備程序中就被訴事實為有罪之陳述，經本院合議庭裁定
進行簡式審判程序，判決如下：
    主  文
甲○○共同連續公司負責人，對於公司應收之股款，股東並未繳
納，而以申請文件表示收足，處有期徒刑陸月，如易科罰金，以
銀元參佰元即新臺幣玖佰元折算壹日，減為有期徒刑參月，如易
科罰金，以銀元參佰元即新臺幣玖佰元折算壹日。
    事  實
一、甲○○係安元國際企業有限公司（址設：臺北市○○區○○
    路九五之一號六樓，以下簡稱「安元公司」）之負責人，對
    於其未實際繳納安元公司之股款，且該公司係虛偽開立不實
    統一發票予其他公司行號，用以幫助他人逃漏稅捐等情均有
    所預見，竟不違背其本意，於民國九十一年至九十二年間，
    與真實姓名年籍均不詳綽號「阿郎」之成年男子，共同基於
    違反公司法之概括犯意聯絡，連續為下列犯行：
  (一)甲○○與「阿郎」均明知安元公司股東並未實際繳納股款，
    仍於九十一年十二月九日，由真實姓名年籍不詳之人先行墊
    付新臺幣（下同）一百萬元至安元公司籌備處之華泰商業銀
    行復興分行帳號0000000000000帳戶內，並以
    上開帳戶存摺影本充作股款收足證明，製作不實之安元公司
    資產負債表、股東繳納股款明細表後，再將上開存摺影本等
    資料，委由不知情之會計師依據該存摺記載，在其業務上所
    製作之安元公司設立登記資本額查核報告書上簽證股東甲○
    ○業已繳足股款一百萬元後，旋於同年月十一日將該一百萬
    元全數匯出，復於九十一年十二月十一日，以上開設立登記
    資本額查核報告書等文件表明收足股款，持向臺北市商業處
    申辦安元公司設立登記，使承辦之臺北市商業處公務員將該
    不實之事項登載於職務上所掌之安元公司案卷內，而核准安
    元公司設立登記，足以生損害於臺北市商業處對於公司登記
    管理之正確性。
  (二)甲○○與「阿郎」均明知安元公司股東並未實際繳納增資股
    款，仍於九十二年一月八日，由真實姓名年籍均不詳之人先
    行墊付四百萬元至安元公司之華泰商業銀行復興分行帳號0
    000000000000號帳戶內，並以上開帳戶存摺影
    本充作股款收足證明，製作不實之安元公司資產負債表、增
    加資本股東繳納股款明細表後，再將上開存摺影本等資料，
    委由不知情之會計師依據該存摺記載，在其業務上所製作之
    安元公司增加資本登記資本額查核報告書上簽證股東甲○○
    業已繳足股款四百萬元後，旋於同年月十日將該四百萬元全
    數匯出；嗣於同年月二十日，以上開增加資本登記資本額查
    核報告書等文件表明收足股款，持向臺北市商業處申辦安元
    公司增資變更登記，使承辦之臺北市商業處公務員將該不實
    之事項登載於職務上所掌之安元公司案卷內，而核准安元公
    司增資變更登記，足以生損害於臺北市商業處對於公司登記
    管理之正確性。
二、甲○○與「阿郎」於設立登記安元公司後，均明知安元公司
    並無實際銷貨之事實，竟基於填製不實會計憑證，及幫助他
    人逃漏稅捐之概括犯意聯絡，自九十二年四月起至九十三年
    八月間止，連續虛開不實之安元公司之會計憑證統一發票一
    九五紙，金額共計一億三百六十五萬五千八百三十一元，分
    別交予人宇國際有限公司等三十七家營業人充當進項憑項，
    持以向稅捐稽徵機關申報扣抵銷項稅額，而以此不正方法幫
    助人宇國際有限公司等營業人逃漏營業稅計五百一十八萬二
    千七百九十六元（銷售公司、銷售金額、逃漏稅額及發票張
    數等均如附表所示），足以生損害於稅捐稽徵機關對於營業
    稅稽徵與管理之正確性。
三、案經財政部臺北市國稅局移送臺灣臺北地方法院檢察署檢察
    官偵查起訴。
    理  由
一、本案被告甲○○所犯係死刑、無期徒刑、最輕本刑為三年以
    上有期徒刑以外之罪，被告於行準備程序中就被訴事實為有
    罪之陳述，經法官告知簡式審判程序之旨，並聽取公訴人、
    被告之意見後，本院認為適宜由受命法官獨任進行簡式審判
    程序，而依刑事訴訟法第二百七十三條之一第一項規定，裁
    定改用簡式審判程序。
二、上揭犯罪事實，業據被告於本院審理中坦承不諱，並有安元
    公司案卷、安元公司籌備處及安元公司之華泰商業銀行復興
    分行帳戶開戶及交易資料影本、財政部臺北市國稅局九十七
    年二月二十六日財北國稅審三字第０九七００一九０六六號
    函、安元公司專案申請調檔統一發票查核名冊與清單等件附
    卷可證，足認被告任意性自白核與事實相符，堪予採信。從
    而，本件事證明確，被告犯行堪以認定，應依法論科。
三、比較新舊法：
  (一)按被告行為後，刑法部分條文業於九十四年一月七日修正，
    九十四年二月二日公布，於九十五年七月一日施行，現行刑
    法第二條第一項規定：「行為後法律有變更者，適用行為時
    之法律，但行為後之法律有利於行為人者，適用最有利於行
    為人之法律。」，上開規定乃與刑法第一條罪刑法定主義契
    合，而貫徹法律禁止溯及既往原則，係規範行為後法律變更
    所生新舊法律比較適用之準據法，是刑法第二條本身雖經修
    正，但刑法第二條既屬適用法律之準據法，本身尚無比較新
    舊法之問題，應一律適用裁判時之現行刑法第二條規定以決
    定適用之刑罰法律，先予辨明。又本次刑法修正之比較新舊
    法，應就罪刑有關之共犯、未遂犯、想像競合犯、牽連犯、
    連續犯、結合犯、以及累犯加重、自首減輕暨其他法定加減
    原因（如身分加減）與加減例等一切情形，綜其全部罪刑之
    結果而為比較，最高法院九十五年五月二十三日九十五年度
    第八次刑事庭會議決議可資參照。與本案相關之法律變更如
    下所述：
  1.刑法第五十六條連續犯之規定，業經修正刪除，此刪除雖非
    犯罪構成要件之變更，但顯已影響行為人刑罰之法律效果，
    自屬法律有變更，應依新法第二條第一項規定為新舊法之比
    較（最高法院九十五年度第八次刑事庭會議決議參照）。新
    法修正施行後，被告前後多次犯行，即須分論併罰，是比較
    新舊法之結果，應適用被告行為時之法律即修正前之刑法第
    五十六條規定，論以連續犯，對被告較為有利。
  2.依修正後之刑法第三十三條第五款：「主刑之種類如下：五
    、罰金：新臺幣一千元以上，以百元計算之」之規定，所得
    科處之罰金刑最低為新臺幣一千元；與被告行為時之刑法第
    三十三條第五款規定之罰金最低額一元相比較，自以被告行
    為時關於科處罰金刑之法律較有利於被告。
  3.刑法第五十五條後段有關牽連犯之規定業已刪除，是於新法
    修正施行後，被告所犯各罪均需數罪併罰，比較新舊法之規
    定，修正後之刑法對於被告自較為不利。是綜上所述，本件
    應適用修正前之刑法，對於被告較為有利。
  (二)又被告行為後，商業會計法於九十五年五月二十四日修正公
    布，於同年月二十六日生效，有關商業會計法第七十一條之
    構成要件均屬相同，但修正前之法定刑為「五年以下有期徒
    刑、拘役或科或併科新臺幣十五萬元以下罰金」，而修正後
    之法定刑則為「五年以下有期徒刑、拘役或科或併科新臺幣
    六十萬元以下罰金」，比較新舊法之結果，以被告行為時之
    舊法較有利於被告，故本件自應適用被告行為時之舊法規定
    。
四、論罪科刑：
    查被告係安元公司之登記負責人，有該公司登記資料在卷可
    稽，自屬商業會計法第四條所稱之商業負責人。被告明知安
    元公司之股款，股東並未實際繳納，而與「阿郎」共同以申
    請文件表示收足，是核其就犯罪事實一部分所為，係犯公司
    法第九條第一項之罪及刑法第二百十四條之使公務員登載不
    實罪。復按統一發票乃證明事項之經過而為造具記帳憑證所
    根據之原始憑證，商業負責人如明知為不實之事項，而開立
    不實之統一發票，係犯商業會計法第七十一條第一款之以明
    知為不實之事項而填製會計憑證罪，該罪為刑法第二百十五
    條業務上登載不實文書罪之特別規定，依特別法優於普通法
    之原則，自應優先適用，無論以刑法第二百十五條業務上登
    載不實文書罪之餘地（最高法院九十二年台上字第六七九二
    號、九十四年台非字第九八號判決意旨參照）。被告明知安
    元公司並無銷貨之事實，仍與「阿郎」共同填製屬於會計憑
    證如附表所示之安元公司統一發票多紙，並將該不實發票分
    別交付予如附表所示之公司，並由該等公司持以申報營業稅
    時使用，致生逃漏稅捐之結果，是核其就犯罪事實二部分所
    為，係犯修正前之商業會計法第七十一條第一款以明知為不
    實之事項而填製會計憑證罪、第七十一條第五款使財務報表
    發生不實之結果罪，及稅捐稽徵法第四十三條第一項之幫助
    納稅義務人以不正當方法逃漏稅捐罪。被告與「阿郎」就上
    開犯行，均有犯意聯絡及行為分擔，應論以共同正犯。被告
    多次違反公司法與使公務員登載不實罪，及填製不實會計憑
    證及幫助逃漏稅捐之行為，其時間緊接，各方法相同，各觸
    犯構成要件相同之罪名，顯係基於概括犯意而為，均應依修
    正前刑法第五十六條連續犯規定各以一罪論，並各依法加重
    其刑。被告明知公司股款未收足，即以申請文件表明收足，
    並使公務員登載不實，係屬一行為觸犯數罪名，為想像競合
    犯，應依刑法第五十五條之規定，從一重之公司法第九條第
    一項之罪處斷。又被告虛設公司與填製不實統一發票會計憑
    證之目的，主要在於提供他人申報以幫助其逃漏稅捐，是其
    所犯上開公司法第九條第一項之罪、修正前商業會計法第七
    十一條第一款、第七十一條第五款，及稅捐稽徵法第四十三
    條第一項之罪，三罪間互有方法結果之牽連關係，應依修正
    前刑法第五十五條後段牽連犯之規定，從一重之違反公司法
    第九條第一項之罪處斷。爰審酌被告並未實際繳納股款而以
    申請文件表明收足，以此方式虛設公司，再填製不實之會計
    憑證，用以幫助納稅義務人逃漏鉅額稅捐，嚴重影響稅捐稽
    徵之正確性，惟斟酌其素行、犯罪手段、目的，其患有輕度
    肢障，有中華民國身心障礙手冊影本一紙附卷可稽，生活狀
    況不佳，且犯罪後坦承犯行，尚有悔意等一切情狀，量處如
    主文所示之刑，並諭知易科罰金折算標準。又被告犯本案之
    時間係在九十六年四月二十四日之前，依中華民國九十六年
    罪犯減刑條例第二條第一項第三款規定，應減其宣告刑二分
    之一，爰減處如主文所示之刑。至於易科罰金之折算標準，
    除刑法第四十一條第一項有所修正外，罰金罰鍰提高標準條
    例於九十五年四月二十八日修正，並自同年七月一日起生效
    施行。修正前之刑法第四十一條第一項前段規定：「犯最重
    本刑為五年以下有期徒刑以下之刑之罪，而受六個月以下有
    期徒刑或拘役之宣告，因身體、教育、職業、家庭之關係或
    其他正當事由，執行顯有困難者，得以一元以上三元以下折
    算一日，易科罰金。」，再依據修正前罰金罰鍰提高標準條
    例第二條：「依刑法第四十一條易科罰金或第四十二條第二
    項易服勞役者，均就其原定數額提高為一百倍折算一日；法
    律所定罰金數額未依本條例提高倍數，或其處罰法條無罰金
    刑之規定者，亦同。」之規定，被告行為時之易科罰金折算
    標準，應以銀元一百元、二百元、三百元折算一日，經折算
    為新臺幣後，應以新臺幣三百元、六百元、九百元折算一日
    。惟九十五年七月一日施行之刑法第四十一條第一項前段規
    定修正為：「犯最重本刑為五年以下有期徒刑以下之刑之罪
    ，而受六個月以下有期徒刑或拘役之宣告者，得以新臺幣一
    千元、二千元或三千元折算一日，易科罰金。」，另新修正
    之罰金罰鍰提高標準條例則刪除原本第二條之規定。是以比
    較新舊法結果，自以舊法所定之易科罰金折算標準有利於被
    告，故應適用修正前刑法第四十一條第一項前段、罰金罰鍰
    提高標準條例第二條規定，就本案減刑後所處之刑諭知易科
    罰金之折算標準，附此敘明。
據上論斷，應依刑事訴訟法第二百七十三條之一第一項、第二百
九十九條第一項前段，修正前商業會計法第七十一條第一款、第
五款，公司法第九條第一項，稅捐稽徵法第四十三條第一項，刑
法第二條第一項前段、第十一條前段、第三十一條第一項、第二
百十四條、第五十五條，修正前刑法第五十六條、第五十五條後
段、第四十一條第一項前段，修正前罰金罰鍰提高標準條例第二
條，刑法施行法第一條之一，現行法規所定貨幣單位折算新臺幣
條例第二條，中華民國九十六年罪犯減刑條例第二條第一項第三
款、第七條、第九條，判決如主文。
本案經檢察官徐則賢到庭執行職務。
中    華    民    國    98    年    2    月    27     日
                  刑事第十三庭法  官 郭顏毓
上正本證明與原本無異。
如不服本判決應於收受送達後10日內向本院提出上訴書狀，並應
敘述具體理由；其未敘述上訴理由者，應於上訴期間屆滿後20日
內向本院補提理由書（均須按他造當事人之人數附繕本）「切勿
逕送上級法院」。告訴人或被害人如對於本判決不服者，應具備
理由請求檢察官上訴，其上訴期間之計算係以檢察官收受判決正
本之日期為準。
                              書記官 潘文賢
中    華    民    國    98    年    2     月    27    日
附表（安元國際企業有限公司）
   ┌──┬──────┬───────┬──────┬────┐
   │編號│銷項公司    │銷售金額（即發│幫助逃漏稅額│發票張數│
   │    │            │票金額）      │            │        │
   ├──┼──────┼───────┼──────┼────┤
   │  1 │人宇國際有限│  21,549,676  │  1,077,484 │      2 │
   │    │公司        │              │            │        │
   ├──┼──────┼───────┼──────┼────┤
   │  2 │慶恆國際實業│   2,020,000  │    101,000 │      6 │
   │    │有限公司    │              │            │        │
   ├──┼──────┼───────┼──────┼────┤
   │  3 │都市藍調有限│     150,000  │      7,500 │      1 │
   │    │公司        │              │            │        │
   ├──┼──────┼───────┼──────┼────┤
   │  4 │薇亞商行    │   5,180,908  │    259,046 │     14 │
   ├──┼──────┼───────┼──────┼────┤
   │  5 │蕾絲國際開發│  11,740,000  │    587,000 │     14 │
   │    │有限公司    │              │            │        │
   ├──┼──────┼───────┼──────┼────┤
   │  6 │津合企業有限│   3,310,994  │    165,550 │      8 │
   │    │公司        │              │            │        │
   ├──┼──────┼───────┼──────┼────┤
   │  7 │驊晟國際有限│   2,987,859  │    149,393 │      8 │
   │    │公司        │              │            │        │
   ├──┼──────┼───────┼──────┼────┤
   │  8 │樂鎂有限公司│   3,223,200  │    161,160 │     10 │
   ├──┼──────┼───────┼──────┼────┤
   │  9 │新視科技股份│     120,000  │      6,000 │      1 │
   │    │有限公司    │              │            │        │
   ├──┼──────┼───────┼──────┼────┤
   │ 10 │欣昌家具有限│     200,000  │     10,000 │      2 │
   │    │公司        │              │            │        │
   ├──┼──────┼───────┼──────┼────┤
   │ 11 │興福實業有限│     100,000  │      5,000 │      2 │
   │    │公司        │              │            │        │
   ├──┼──────┼───────┼──────┼────┤
   │ 12 │樂詩有限公司│   4,483,300  │    224,165 │     10 │
   ├──┼──────┼───────┼──────┼────┤
   │ 13 │揚曜皮件股份│     522,650  │     26,133 │      2 │
   │    │有限公司    │              │            │        │
   ├──┼──────┼───────┼──────┼────┤
   │ 14 │揚嘉國際有限│   2,735,770  │    136,789 │      8 │
   │    │公司        │              │            │        │
   ├──┼──────┼───────┼──────┼────┤
   │ 15 │台灣實月行銷│   2,000,000  │    100,000 │      4 │
   │    │有限公司    │              │            │        │
   ├──┼──────┼───────┼──────┼────┤
   │ 16 │璽琳有限公司│     300,000  │     15,000 │      3 │
   │    │            │              │            │        │
   ├──┼──────┼───────┼──────┼────┤
   │ 17 │億信汽車材料│     335,000  │     16,750 │      1 │
   │    │行          │              │            │        │
   ├──┼──────┼───────┼──────┼────┤
   │ 18 │丞宥貿易有限│   6,309,897  │    315,495 │     12 │
   │    │公司        │              │            │        │
   ├──┼──────┼───────┼──────┼────┤
   │ 19 │立強玻璃纖維│      32,000  │      1,600 │      1 │
   │    │有限公司    │              │            │        │
   ├──┼──────┼───────┼──────┼────┤
   │ 20 │泉福興業有限│   7,961,047  │    398,053 │     16 │
   │    │公司        │              │            │        │
   ├──┼──────┼───────┼──────┼────┤
   │ 21 │尚聯有限公司│   2,000,452  │    100,023 │      7 │
   ├──┼──────┼───────┼──────┼────┤
   │ 22 │妙居興業有限│     200,000  │     10,000 │      1 │
   │    │公司        │              │            │        │
   ├──┼──────┼───────┼──────┼────┤
   │ 23 │鼎新電腦股份│     600,000  │     30,000 │      2 │
   │    │有限公司    │              │            │        │
   ├──┼──────┼───────┼──────┼────┤
   │ 24 │瑞穎時裝有限│   1,000,000  │     50,000 │      3 │
   │    │公司        │              │            │        │
   ├──┼──────┼───────┼──────┼────┤
   │ 25 │中正企業有限│   2,250,000  │    112,500 │      4 │
   │    │公司        │              │            │        │
   ├──┼──────┼───────┼──────┼────┤
   │ 26 │佛利登企業有│   2,250,000  │    112,500 │      4 │
   │    │限公司      │              │            │        │
   ├──┼──────┼───────┼──────┼────┤
   │ 27 │峰偉汽車有限│  1,900,000   │     95,000 │      2 │
   │    │公司        │              │            │        │
   ├──┼──────┼───────┼──────┼────┤
   │ 28 │振鑫城有限公│    760,000   │     38,000 │      1 │
   │    │司          │              │            │        │
   ├──┼──────┼───────┼──────┼────┤
   │ 29 │卜冠貿易股份│    500,000   │     25,000 │      2 │
   │    │有限公司    │              │            │        │
   ├──┼──────┼───────┼──────┼────┤
   │ 30 │仲鼎股份有限│ 10,048,080   │    502,404 │     18 │
   │    │公司        │              │            │        │
   ├──┼──────┼───────┼──────┼────┤
   │ 31 │鼎誠資訊股份│    475,000   │     23,750 │      4 │
   │    │有限公司    │              │            │        │
   ├──┼──────┼───────┼──────┼────┤
   │ 32 │千巧實業有限│     72,000   │      3,600 │      1 │
   │    │公司        │              │            │        │
   ├──┼──────┼───────┼──────┼────┤
   │ 33 │泓善有限公司│  3,025,702   │    151,286 │      6 │
   ├──┼──────┼───────┼──────┼────┤
   │ 34 │宏岳國際開發│    200,000   │     10,000 │      1 │
   │    │有限公司    │              │            │        │
   ├──┼──────┼───────┼──────┼────┤
   │ 35 │正翃企業有限│  1,874,500   │     93,725 │      8 │
   │    │公司        │              │            │        │
   ├──┼──────┼───────┼──────┼────┤
   │ 36 │吉利根股份有│  1,000,000   │     50,000 │      5 │
   │    │限公司      │              │            │        │
   ├──┼──────┼───────┼──────┼────┤
   │ 37 │力韋貿易股份│    237,796   │     11,890 │      1 │
   │    │有限公司    │              │            │        │
   ├──┼──────┼───────┼──────┼────┤
   │    │合     計   │103,655,831   │  5,182,796 │    195 │
   └──┴──────┴───────┴──────┴────┘


司法院資訊處製作；財團法人民間司法改革基金會備份。
